【裁判字號】    97,台上,6881
【裁判日期】    971231
【裁判案由】    偽造文書等罪
【裁判全文】
最高法院刑事判決            九十七年度台上字第六八八一號
上  訴  人  台灣高等法院高雄分院檢察署檢察官
被      告  甲○○
上列上訴人因被告偽造文書等罪案件，不服台灣高等法院高雄分
院中華民國九十七年十一月四日第二審更審判決（九十七年度上
更(一)字第一四四號，起訴案號：台灣高雄地方法院檢察署九十一
年度偵續字第二四五號），提起上訴，本院判決如下：
    主  文
原判決撤銷，發回台灣高等法院高雄分院。
    理  由
本件原判決以公訴意旨略以：被告甲○○為址設於高雄市○○區
○○街二巷一二號「川億報關行」之實際負責人，兼以幫他人代
辦漁筏買賣過戶業務，竟與其胞弟張世煌（另案由檢察官偵查）
共同基於意圖為自己不法所有之犯意聯絡，利用保管乙○○○之
夫李楠（已於民國八十四年二月七日死亡）所有之漁業執照（號
碼CTR-KC-０一八四） 之機會，由被告及張世煌於八十五年五月
八日、五月十三日偽造李楠名義之買賣契約書、讓渡書及漁業註
銷登記申請書後，由被告持至高雄市政府建設局漁業處（下稱市
政府漁業處）向不知情之承辦人員辦理過戶，而將該漁筏證照賣
與陳坤耀，致生損害於乙○○○及高雄市政府建設局漁業處對漁
筏證照管理之正確性，嗣經乙○○○向市政府漁業處查詢，始知
漁筏證已遭盜賣之情事，因認被告共同涉犯刑法第三百三十六條
第二項之業務侵占及同法第二百十六條、第二百十條之行使偽造
私文書、第二百十四條使公務員登載不實等罪（起訴法條未引用
）嫌。經審理結果，認為不能證明被告犯罪，因而撤銷第一審之
科刑判決，改判諭知被告無罪，固非無見。
惟查：（一）審理事實之法院，對於被告有利及不利之證據，均
應一併加以注意，並綜合全部證據資料，本於經驗及論理法則定
其取捨而為判斷，倘為無罪之判決，亦應詳述其全部證據取捨判
斷之理由，否則即有判決理由不備之違法。查告訴人乙○○○於
原審以證人身分證稱：被告知道李楠過世，我是要跟他辦船過戶
給我兒子時，被告說這是遺產，要我所有小孩的印鑑證明，我跟
他說小孩子都在國外，他說晚一點再辦等語（見更一審卷第一一
五頁）。倘若屬實，被告既明知李楠業於八十四年二月七日死亡
，卻仍於八十五年五月八日、五月十三日，以李楠名義製作買賣
契約書、讓渡書及漁業註銷登記申請書後，持向市政府漁業處辦
理過戶，縱係受告訴人授權辦理，仍應成立行使偽造私文書等罪
嫌。原判決對上開不利被告之證據，未說明何以不足採信之理由
，即為有利被告之判決，自有理由不備之違法。（二）證據之證
明力，由法院本於確信自由判斷，但不得違背經驗法則及論理法
則，刑事訴訟法第一百五十五條第一項定有明文。又證據雖已調
查，而其內容尚未完全明瞭者，即與未調查無異，如遽行判決，
仍屬應於審判期日調查之證據而未予調查之違法。原判決說明告
訴人將上開漁筏證照於八十五年五月十三日出賣陳坤耀時，向市
政府漁政處申請過戶所使用之戶口名簿影本，與告訴人之夫李楠
於八十一年委託被告辦理換照所使用之戶口名簿影本，內容不同
（按八十五年使用之戶口名簿影本僅記載乙○○○七九．四．一
二遷入；但八十一年之戶口名簿影本則另記載乙○○○七九．八
．一三遷出），設非告訴人或其夫李楠分別交付，被告如何能取
得告訴人家中二種不同內容之戶口名簿？且該八十五年間所使用
之戶口名簿影本，與卷附高雄市政府海洋局九十四年七月十九日
高市海三字第０九四０００八三四０號函附之李楠於七十八年八
月二十三日申請設立漁業登記所提出之戶口名簿影本，內容亦不
相同（按八十五年使用之戶口名簿影本有記載乙○○○七九．四
．一二遷入；但七十八年之戶口名簿影本並無七九．四．一二遷
入之註記）。足見八十五年及七十八年二次申請所提出內容不同
之戶口名簿影本內容亦不相同，公訴人認被告係利用保管李楠戶
口名簿影本之機會為本件犯行，尚屬無據（見原判決理由四、（
三））。惟李楠於八十四年二月七日死亡後，告訴人即於同年四
月十一日向戶政機關申報，並由告訴人繼任為戶長; 再於同年十
二月十八日換領電腦列印之戶口名簿，有高雄市政府戶籍登記簿
、告訴人戶口名簿影本各一份在卷為憑（見偵續字第二四五號卷
第七二至七五頁、第七九頁）。然本件買賣契約被告係於八十五
年五月八日製作，並於同年六月間辦理過戶手續，同時檢具告訴
人七十八年五月二十五日補發之舊式手抄戶口名簿，有買賣契約
書及漁業執照申請書在卷足憑（見第一審卷一第一一二、一一九
頁）。再從李楠於八十一年間委託被告辦理登記之戶口名簿影本
上除記載乙○○○七九．四．一二遷入外，另載有七九．八．一
三遷出；而本件被告於八十五年間辦理過戶所檢具告訴人於七十
八年五月二十五日補發之戶口名簿則僅記載乙○○○七九．八．
一三遷出觀之，李楠於八十一年間交付被告辦理換證手續使用之
戶口名簿，顯較本件被告憑以辦理之告訴人戶口名簿為新（本件
係告訴人於七十八年五月二十五日補發，李楠所交付應係嗣後再
為補領使用，影本見偵續字第二四五號卷第一一一頁，補發日期
模糊不清）。倘如原判決所認定，告訴人於八十五年五月間係授
權被告辦理移轉手續。然當時李楠業已死亡逾一年，告訴人復已
於八十四年十二月十八日換領電腦列印之戶口名簿，告訴人竟仍
持七十八年五月二十五日補發，甚且較李楠於八十一年委託被告
辦理為舊之手抄戶口名簿影本交付被告，並冒用李楠名義辦理（
該戶口名簿顯示李楠仍生存），是否合於經驗法則？非無疑義。
且告訴人始終堅指未授權或提供戶口名簿予被告辦理本件過戶手
續，此部分自有調查澄清之必要。原審未詳加對照、勾稽，就相
關疑點調查明白，並說明憑以判斷取捨之心證理由，徒以上開戶
口名簿內容不同，而為被告有利之認定，自有應於審判期日調查
之證據而未予調查及判決理由欠備之違法。以上或係上訴意旨所
指摘，或為本院得依職權調查之事項，應認原判決有撤銷發回更
審之原因。
據上論結，應依刑事訴訟法第三百九十七條、第四百零一條，判
決如主文。
中    華    民    國  九十七  年   十二   月  三十一  日
                      最高法院刑事第六庭
                          審判長法官  洪  清  江
                                法官  韓  金  秀
                                法官  林  勤  純
                                法官  李  錦  樑
                                法官  陳  國  文
      本件正本證明與原本無異
                                      書  記  官
中    華    民    國  九十八  年    一    月    八    日
                                                      Ｅ


司法院資訊處製作；財團法人民間司法改革基金會備份。
